【裁判字號】    92,上易,207
【裁判日期】    921121
【裁判案由】    清償借款
【裁判全文】
臺灣高等法院高雄分院民事判決  九十二年度上易字第二○七號
      上  訴  人  甲○○
      訴訟代理人  張清富律師
      被上訴人    乙○○
      訴訟代理人  邱超偉律師
                  石繼志律師
右當事人間清償借款事件，上訴人對於中華民國九十二年五月三十日臺灣高雄地方法
院九十一年訴字第二九○七號第一審判決提起上訴，並為訴之追加，本院於九十二年
十一月六日言詞辯論終結，判決如左：
      主      文
原判決關於駁回上訴人後開請求及其利息部分，及訴訟費用之裁判均廢棄。
被上訴人應給付上訴人新台幣陸拾伍萬元，及自民國九十二年十月八日起至清償日止
按週年利率百分之五計算之利息。
其餘上訴駁回。
第一、二審訴訟費用由被上訴人負擔。
      事實及理由
一、按訴狀送達後，原告不得追加他訴，但請求之基礎事實同一者，不在此限，此在
    第二審訴訟程序準用之，民事訴訟法第四百四十六條第一項、第二百五十五條第
    一項第二款定有明文。查本件上訴人於原審係主張被上訴人向上訴人借貸，被上
    訴人分別指示訴外人黃桂枝將款項匯入被上訴人高雄中小企業銀行（下稱高雄企
    銀）岡山分行帳戶，本於消費借貸契約之法律關係請求被上訴人返還借款。嗣於
    本院審理時追加依不當得利之法律關係請求被上訴人返還系爭款項，及主張如認
    消費借貸及不當得利之法律關係不存在於兩造之間，而係存在於被上訴人與黃桂
    枝之間，黃桂枝亦將該債權讓與上訴人，上訴人亦得請求被上訴人返還系爭款項
    。被上訴人雖不同意上訴人訴之追加，惟上訴人追加之訴，均係有關黃桂枝匯入
    被上訴人帳戶款項，兩造間借貸契約成立與否之爭執，基礎事實尚無不同，揆諸
    前揭說明，本件上訴人所為訴之追加係屬適法，自應准許。
二、上訴人起訴主張：被上訴人分別於民國八十七年十一月間、八十九年初，因買賣
    股票急需資金週轉，而請訴外人即上訴人之女黃桂枝代被上訴人向上訴人借款新
    臺幣（下同）三十五萬元、三十萬元，且約定數日後清償，並由黃桂枝將上揭借
    款分別匯入被上訴人之高雄企銀岡山分行帳戶。詎被上訴人借款後，並未依約於
    借款數日後清償，經上訴人多次催討，被上訴人均置之不理，為此依消費借貸之
    法律關係提起本件訴訟，請求：被上訴人應給付上訴人六十五萬元及自起訴狀繕
    本送達翌日起算之法定遲延利息及聲請假執行。原審為上訴人敗訴之判決，上訴
    人於本院審理時，追加依不當得利之法律關係請求被上訴人返還系爭款項及主張
    如認消費借貸及不當得利之法律關係不存在於兩造之間，而係存在於被上訴人與
    黃桂枝之間，黃桂枝已將該債權讓與上訴人，上訴人亦得請求被上訴人返還系爭
    款項。於本院聲明：(一)原判決廢棄。(二)被上訴人應給付上訴人六十五萬元及自起
    訴狀繕本送達翌日起算之法定遲延利息。
二、被上訴人則以：伊並未透過黃桂枝或親自向上訴人借款，被上訴人雖為股票買賣
    ，然伊融資融券之金額龐大且資力足夠，無需向上訴人借款，而黃桂枝所匯入伊
    銀行帳戶之款項，實係黃桂枝藉伊之銀行帳戶自為買賣股票之用，伊與黃桂枝之
    間亦無任何債權債務關係等語置辯。於本院聲明：駁回上訴。
三、上訴人主張：(一)上訴人於八十七年六月二十三日及八十七年九月十八日曾將三十
    萬元及三十五萬元匯至黃桂枝設於高雄銀行鼓山分行帳戶。(二)黃桂枝另於八十七
    年十一月二十日、八十九年一月十九日分別自其高雄銀行鼓山分行帳戶將三十五
    萬元及三十萬元匯入被上訴人高雄企銀岡山分行帳戶內。(三)黃桂枝將其對於被上
    訴人之借款返還請求權及不當得利返還請求權讓與上訴人等事實，業據提出黃桂
    枝高雄銀行鼓山分行之活期儲蓄存款存摺影本一份、匯款申請書二份、讓渡書一
    份為證，復為被上訴人所不爭執，應堪信實。至被上訴人以前揭情詞，否認與上
    訴人或黃桂枝間有任何債權債務關係，則本件爭點為：(一)兩造間是否成立消費借
    貸契約。(二)上訴人對於被上訴人是否有不當得利返還請求權。(三)黃桂枝與被上訴
    人是否成立消費借貸契約。(四)黃桂枝對於被上訴人是否有不當得利返還請求權。
四、關於爭點(一)及爭點(二)：
  (一)按稱消費借貸者，謂當事人約定，一方移轉金錢或其他代替物之所有權於他方，
    而他方以種類、品質、數量相同之物返還之契約；消費借貸，因金錢或其他代替
    物之交付，而生效力，民法第四百七十四條（修正前）、第四百七十五條（修正
    前）定有明文。又金錢借貸契約，屬要物契約，應由貸與人就交付金錢之事實，
    負舉證之責（最高法院六十九年度臺上字第三五四六號判例要旨參照）。
  (二)被上訴人主張上訴人委託黃桂枝向上訴人借款，由黃桂枝自其帳戶將款項分別匯
    入被上訴人帳戶等語，雖據提出黃桂枝高雄銀行鼓山分行之活期儲蓄存款存摺影
    本一紙，足以證明上訴人分別於八十七年六月二十三日及八十七年九月十八日曾
    將三十萬元及三十五萬元匯至黃桂枝設於高雄銀行鼓山分行帳戶之事實。黃桂枝
    到庭亦證稱：於八十七年時因被上訴人玩股票欠資金，拜託我向我母親（即上訴
    人）借錢，我向母親說是被上訴人要借錢的，母親考慮幾天後答應要借錢給被上
    訴人，因之前母親有放六十五萬元在我戶頭說要用可以但要向她說，被上訴人總
    共借了二次分別是八十七年十一月二十日、八十九年一月十九日，均是被上訴人
    委託我用被上訴人之名義向我母親借款，借錢時因被上訴人與我是夫妻，所以沒
    有約定利息，被上訴人均稱過幾天就還，這二筆都是依被上訴人指示匯到被上訴
    人高雄企銀岡山分行之帳戶內等語（原審卷二七頁），與上訴人之主張相符，然
    黃桂枝對於上訴人自己已有帳戶，為何要將上揭款項寄託在伊帳戶內及寄託之方
    法為何、是否定有返還期限及是否有約定報酬、又寄託物孳息是否已一併返還等
    有關寄託法律關係之細節，黃桂枝均無法說明清楚，參以黃桂枝與上訴人為母女
    關係，而被上訴人與黃桂枝另有離婚訴訟（臺灣高雄地方法院九十一年度婚字第
    六八號），經臺灣高雄地方法院判決准兩造離婚（原審卷一○六至一○九頁），
    是黃桂枝之證言，尚無法證明上訴人與伊有寄託關係及上訴人有委伊將上揭款項
    匯予被上訴人，且有偏頗之嫌，均不足採信。是以上訴人依上揭事證，並無法證
    明其與被上訴人之間成立消費借貸契約，及將上揭款項交付予被上訴人之事實。
  (三)又證人即上訴人之鄰居楊茂俊雖到庭證稱：伊於八十九年一月間到上訴人家，聽
    到被上訴人跟上訴人說要借三十萬元，上訴人說你以前借的錢還沒有還，被上訴
    人說如果難關過了，那筆錢一起還；九十年十二月十二日在歸仁警察局協調時伊
    在場，林刑警說要幫他們調解，上訴人叫被上訴人還六十五萬元，被上訴人只要
    還三十萬元，林刑警就說如此就沒有辦法談了等語，然為被上訴人所否認，且證
    人所述被上訴人親自向上訴人借款之情節已與上訴人始終主張上訴人透過黃桂枝
    向其借錢等語不符，其證詞已有可疑。又被上訴人辯稱：其與與黃桂枝間因婚姻
    生變，雙方為小孩子的問題發生爭執而互控傷害，於歸仁分局協調時，為解決日
    後小孩扶養問題，被上訴人同意給付上訴人三十萬元，與本案無關；楊茂俊為當
    時傷害案之當事人等語，核與其在與黃桂枝間離婚訴訟（臺灣高雄地方法院九十
    一年婚字第六八號）中，被上訴人於該案九十一年十二月五日言詞辯論時，即陳
    稱：起先伊要與上訴人協調小孩的問題，並且要給上訴人三十萬元，但上訴人不
    接受等語相符，有該案筆錄及臺灣台南地方法院九十一年易字第八一八號刑事判
    決在卷足憑（本院卷四三至五○頁），被上訴人該部分抗辯尚堪採信。而證人楊
    茂俊既與被上訴人間因傷害案涉訟，其證詞難免偏頗，自無足採。
  (四)至上訴人陳稱被上訴人係因缺欠資金購買股票而向上訴人借款云云，然上訴人既
    無法證明其與黃桂枝就上揭款項有寄託之關係，且黃桂枝有代理上訴人將上揭款
    項匯入被上訴人帳戶之事實，則縱令黃桂枝匯入上揭款項於被上訴人帳戶確為被
    上訴人購買股票交割之用，此亦為被上訴人與黃桂枝間金錢往來之關係，與上訴
    人無涉，是上訴人主張兩造間成立消費借貸契約，若不成立消費借貸契約，上訴
    人受領系爭款項亦屬不當得利云云，亦無足採。
五、關於爭點(三)及爭點(四)：
  (一)按當事人主張有利於己之事實，就其事實有舉證之責任，民事訴訟法第二百七十
    七條定有明文。又原告於起訴原因已有相當之證明，而被告於抗辯事實並無確實
    證明方法，僅以空言爭執者，當然認定其抗辯事實之非真正，而應為被告不利益
    之裁判，本院十八年上字第一六七九號著有判例可資參照。
  (二)被上訴人不爭執黃桂枝於八十七年十一月二十日、八十九年一月十九日分別自其
    高雄銀行鼓山分行帳戶將三十五萬元及三十萬元匯入被上訴人高雄企銀岡山分行
    帳戶內之事實，但匯款單上並未記載匯款之原因，因此單純匯款之事實，不能證
    明被上訴人與黃桂枝之間即有消費借貸契約之存在，上訴人主張被上訴人向黃桂
    枝借款云云，自無足採。
  (三)然系爭款項既非被上訴人向黃桂枝借款而交付，則上訴人主張被上訴人受領系爭
    款項並無法律上之原因，應可認已為相當之證明。被上訴人就其抗辯：是黃桂枝
    借用被上訴人該帳戶買賣股票，八十七年十一月二十一日她自己下單買神達股票
    ，八十九年一月十九日她自己買台北銀行的股票云云，自應負舉證責任（最高法
    院八十七年度台上字第七三○號判決參照）。惟查，被上訴人於原審法院係稱：
    黃桂枝委託其代買股票云云，前後抗辯不一。且依被上訴人所提出系爭帳戶買賣
    股票之對帳單（原審卷四三頁）觀之，八十七年十一月二十一日該帳戶並未購買
    神達股票，同年月十九日購買神達股票之金額三百三十九萬元，與黃桂枝同年月
    二十日匯款三十五萬元之金額差距甚大；又被上訴人系爭帳戶係於八十九年一月
    十八日購買台北銀行股票三十二萬五千元，亦高出黃桂枝於八十九年一月十九日
    所匯三十萬元，顯有未合，此外被上訴人不能舉證以實其說，揆諸前開說明，被
    上訴人受領系爭款項，即無法律上利益。從而，黃桂枝對於被上訴人即有不當得
    利返還請求權存在。黃桂枝既將該不當得利返還請求權讓與上訴人，則上訴人請
    求被上訴人如數給付，洵屬正當。
  (四)至上訴人於本院審理時，九十二年十月七日始追加依債權讓與之法律關係請求被
    上訴人給付不當得利，則法定遲延利息應自翌日即九十二年十月八日起算，上訴
    人請求自起訴狀繕本送達翌日起至九十二年十月七日間之法定遲延利息，於法尚
    有未合，應予駁回。
六、從而，上訴人本於不當得利、債權讓與之法律關係，請求被上訴人給付六十五萬
    元及自九十二年十月八日起算之法定遲延利息，為有理由，應予准許。超過部分
    為無理由，應予駁回。原審就上開應准許部分，為上訴人敗訴之判決，尚有未洽
    ，上訴意旨求予廢棄改判，為有理由，爰由本院予以廢棄改判如主文第二項所示
    。至於上訴人請求不應准許部分，原判決為上訴人敗訴之判決，理由雖有不同，
    結論並無不合，上訴意旨求予廢棄改判，為無理由，應駁回其上訴。
七、據上論結：本件上訴為一部有理由，一部無理由，依民事訴訟法第四百五十條、
    第四百四十九條第二項、第七十九條，判決如主文。
中      華      民      國    九十二    年     十一     月    二十一    日
                                      臺灣高等法院高雄分院民事第二庭
~B1審判長法官  簡色嬌
~B2法      官  沈建興
~B3法      官  陳真真
右為正本係照原本作成。
不得上訴。
中      華      民      國    九十二    年     十一     月    二十四    日
~B法院書記官  高惠珠


司法院資訊處製作；財團法人民間司法改革基金會備份。
